【裁判字號】    92,台上,6350
【裁判日期】    921113
【裁判案由】    殺人等罪
【裁判全文】
最高法院刑事判決                              九十二年度台上字第六三五○號
    上  訴  人  乙○○
    選任辯護人  巨克安律師
    上  訴  人  甲○○
右上訴人等因殺人等罪案件，不服台灣高等法院中華民國九十二年八月六日第二審判
決（九十二年度上訴字第六七一號，起訴案號：台灣桃園地方法院檢察署八十九年度
偵字第一三○四二號、第一三七五五號、第一六四四八號），提起上訴，本院判決如
左：
    主  文
原判決關於乙○○部分撤銷，發回台灣高等法院。
其他上訴駁回。
    理  由
一發回部分：
本件原判決認定：蕭新財（另由原審更審中）原與謝益順、謝良田合資經營六合彩賭
博，於民國八十九年九月間，因被簽中彩金約新台幣（下同）一千餘萬元，謝益順、
謝良田須按其出資比例各應負擔七百二十萬元，謝益順因不甘損失，乃支付處理費委
請古永城出面處理，古永城即囑手下將蕭新財帶往桃園縣中壢市其所經營「東昇藝品
店」內談判，脅迫蕭新財不能讓謝益順、謝良田支付彩金，否則就要與蕭新財「輸贏
」，蕭新財當場因懼其威逼，只得將謝益順所簽發之本票交還，然心有未甘，亟思對
之教訓，唯恐古永城人多勢眾火力強大，乃另行邀同上訴人乙○○，及許登星、王炳
宏、張為師（以上三人均由原審更審中）基於共同犯意聯絡，於八十九年九月一日凌
晨一時許，聚集於蕭新財女友溫仁欣位於桃園縣平鎮市○○路二一五號「曼哈頓大樓
」八樓住處，分配任務，並決定共同持蕭新財所提供槍、彈及番刀三把，押住古永城
再以番刀砍其手腳方式施以教訓，並派王炳宏先行駕駛其Ｋ六｜七七五九號自用小客
車，至「東昇藝品店」察看，確定古永城在店內後，隨即以行動電話回報許登星，同
時駕車返回「曼哈頓大樓」搭載攜帶以釣魚袋裝上開槍、彈之蕭新財、許登星、張為
師、乙○○等人前往該店，並在車上分配作案槍枝，由蕭新財持霰彈槍及 12GAUGE霰
彈五顆、張為師持九二改造玩具手槍一枝及口徑  9mm 制式中空彈八顆、乙○○則持
九○制式手槍一枝及口徑  9mm 制式子彈十二顆，共同未經許可持有上開槍、彈，迨
駛至「東昇藝品店」時，適古永城駕駛九Ｇ｜五○○○號自用小客車離去，遂一路跟
蹤伺機下手，途中乙○○改持番刀而將其所持手槍交由許登星持用，同日凌晨二時四
十分許，行至桃園縣觀音鄉○○村○○路○段八二五號「大石園撞球場」，見古永城
停車於該店前步行進入，蕭新財等見店內有人，先駕車在附近繞行一圈始將車停靠路
旁準備下車進入尋釁，適桃園縣警察局大園分局新坡派出所警員范姜群國及張紹科著
制服駕駛巡邏警車，執行凌晨二時至四時之轄區巡邏勤務，見該車內於深夜坐滿五名
男子，並隨即駕車離去，察覺有異，隨即駕駛巡邏車自後追逐，斯時蕭新財及許登星
、張為師、乙○○四人唯恐持有上開槍、彈遭警查獲，另共同基於殺人及妨害公務之
概括犯意聯絡，蕭新財旋復將所持的霰彈槍再加裝一顆霰彈，而許登星、張為師二人
分別將其持用之已裝填子彈之九○制式手槍、九二改造玩具手槍上膛後，藏放在車內
座墊底下；迨行至觀音鄉○○村○○路與環中路口時，警員范姜群國及張紹科即以警
示燈並鳴笛，輔以手勢示意靠邊停車，依法攔檢，下車要求駕駛王炳宏等人出示證件
及下車接受盤檢，警員范姜群國並以無線電查詢蕭新財等人有無前科或通緝資料及王
炳宏所駕駛上開小客車有無失竊紀錄，警員張紹科則在警車左側警戒，嗣警員范姜群
國要求王炳宏打開後行李箱，王炳宏乃走向駕駛座，此時蕭新財、許登星利用警員盤
查疏未注意之際，迅即分別開啟右、左後車門，拿出預藏之槍枝，許登星持九○制式
手槍指著警員范姜群國，喝令不准動，蕭新財則持霰彈槍，近距離先朝向警員范姜群
國人體致命之頸部位置射擊一槍，警員范姜群國隨即血流如注不支倒地，乙○○、張
為師二人則合力抓住準備拔槍還擊之警員張紹科，致其無法閃避，蕭新財再以霰彈槍
向其腹部射擊一槍後，乙○○、張為師始將警員張紹科放下，因蕭新財見警員張紹科
中槍後仍欲拉動滑套，乃再回頭向其右下背部補行射擊一槍，致警員范姜群國受有頸
部槍傷造成頸椎粉碎性骨折及脊髓受傷等傷害，張紹科則受有左腰及右下背槍傷等傷
害，嗣由據報前往之新坡派出所所長呂銘龍等員警送醫急救，始倖免於難，而警員范
姜群國則因傷重不治死亡。蕭新財等見槍擊警員後，即由王炳宏駕駛原車搭載逃離現
場，途經「大石園撞球場」前，見古永城所駕九Ｇ｜五○○○號自用小客車仍停放該
處，許登星、蕭新財二人因心中怨氣難消，分持上開九○制式手槍、霰彈槍進入該撞
球場內，四下查看未見古永城其人，憤而由許登星持制式九○手槍，向古永城所使用
前開小客車之駕駛座車門射擊三槍逞凶洩憤，始搭車離去。因而維持第一審論處乙○
○共同未經許可持有手槍，又共同連續殺人等罪刑之判決，駁回乙○○在第二審之上
訴，固非無見。
惟查：(一)、有罪之判決書應記載事實，刑事訴訟法第三百零八條定有明文。所謂事實
，不僅指犯罪之行為而言，即犯罪之時間、處所、動機、目的、手段、結果等與論罪
科刑有關之事項，亦應明確記載，始足資為適用法律之依據。原判決事實欄記載蕭新
財因與謝益順等合資經營之六合彩賭博，於「八十九年九月間」為人簽中彩金一千餘
萬元，謝益順等不甘損失，委請古永城出面處理，古永城乃囑其手下將蕭新財帶至其
經營之「東昇藝品店」內施以脅迫，致蕭新財心有未甘，始邀集乙○○、許登星、王
炳宏、張為師等欲對古永城加以教訓。則依此事實發生之時間順序，自係為人簽中六
合彩彩金發生在先，聚集乙○○等人欲共同持械教訓行為在後，乃原判決竟認定「八
十九年九月一日凌晨一時許」，蕭新財等五人共同聚集於「曼哈頓大樓」八樓住處分
配任務云云，顯有前後行為之時序錯置或顛倒之矛盾。又原判決事實欄於所載上開「
分配任務」之前，均未為蕭新財持有何槍枝及子彈之認定，乃竟記載「並決定共同持
蕭新財所提供『上開槍、彈』、及番刀三把，押住古永城再以番刀砍其手腳方式教訓
古永城」云云 (見原判決第二頁末二行），自不足為蕭新財究係提供何種槍枝、子彈
予乙○○等人持有事實之認定，均屬疏誤。(二)、原判決認定蕭新財開槍射擊范姜群國
後，「乙○○、張為師二人則合力抓住另一名準備拔槍還擊之員警張紹科，致其無法
閃避，蕭新財再以霰彈槍向其腹部射擊一槍後，楊、張二人始將員警張紹科放下」 (
見原判決第四頁第十一至十三行），惟理由中則分別引用許登星在原審供稱：「乙○
○用手撥警察拿槍的那隻手」，蕭新財供稱：其開槍時，乙○○「在撥警察的手」；
暨乙○○在偵查中供承：「警察一直要拔槍，拔不出來，我就把警察的手撥掉，後來
另一位同伴張為師就從後面抱住他」各等語，資為其憑以認定乙○○有與張為師合力
抓住警員張紹科，使蕭新財得以開槍射擊張紹科腹部之論證 (見原判決第十二頁第十
至十二行、第十三頁第二至三行）。其事實認定乙○○與張為師係合力抱住張紹科，
理由說明則為乙○○用手撥開張紹科拿槍之手，自有事實與理由不相適合之矛盾。又
警員張紹科在原審經訊以：「當天范姜群國被何人槍擊死亡？」，答：「應是蕭新財
，他朝范姜群國開一槍，范姜群國就倒地，我當時在警車那邊查證，我聽到槍聲要拔
槍，就被一個人從後面往腋下扣住頸部」，再訊以：「當時對方有幾人與你在巡邏車
這邊？」答：「有二人」，又訊以：「另外那個人有無抓住你？」答：「應該沒有」
，嗣再訊以：「扣住你的人是否為乙○○或張為師？」時，答：「我不知道」各等語
 (見原審卷第八八至八九頁）；而依許登星在偵查中供稱：「張為師就用雙手抓住該
警員的脖子及身體，令該警員無法反抗時，蕭新財就喊『閃』就向該警員開了一槍，
張為師因來不及閃避，右手也有被霰彈打中」 (見偵字第一三○四二號卷(一)第一九三
頁反面、第一九四頁）；張為師在第一審亦自承其手肘內側確遭槍傷 (見一審卷第三
宗審判筆錄第二十頁）。如果無訛，當時扣住張紹科頸部之人似為張為師，此就乙○
○所辯，其未抓住張紹科一節，自屬有利之證據，原判決未為審酌，復未說明不予採
納之理由，亦有判決理由不備之可議。(三)、原判決事實欄記載蕭新財、許登星、張為
師、乙○○為警攔車盤查時，「另共同基於殺人及妨害公務之概括犯意聯絡」，即謂
乙○○等人除殺人部分外，亦有連續妨害公務行為之概括犯意與犯意聯絡，然理由中
對於乙○○等人妨害公務之行為，均未以連續犯論擬，致事實與理由不相適合，難謂
妥適。乙○○上訴意旨指摘原判決不當，非無理由，應認有發回更審之原因。
二駁回部分：
按刑事訴訟法第三百七十七條規定，上訴於第三審法院，非以判決違背法令為理由，
不得為之。是提起第三審上訴，應以原判決違背法令為理由，係屬法定要件。如果上
訴理由狀並未依據卷內訴訟資料，具體指摘原判決不適用何種法則或如何適用不當，
或所指摘原判決違法情事，顯與法律規定得為第三審上訴理由之違法情形，不相適合
時，均應認其上訴為違背法律上之程式，予以駁回。上訴人甲○○上訴意旨略稱：(一)
、蕭新財在偵查中就其如何知悉甲○○藏槍處所及聯絡將槍交出經過等所為之供述，
與其女友溫仁欣在警詢中之證述，顯不一致，原判決竟同時採用作為認定甲○○有受
寄代藏槍械子彈之論據，有判決所載理由矛盾之違法。(二)、溫仁欣在警詢中所供茍屬
實在，則甲○○將查扣之槍械子彈移置上開地點，顯係應溫仁欣之要求，目的為便利
警方前往起出扣案，乃原判決竟謂甲○○唯恐警方察覺，而將槍械子彈攜往上址地下
室停車場入口處旁空地綠色車蓬內藏放，其所認定事實與所採證據不相適合，難謂無
證據上理由矛盾之違法云云。
惟查：證據之取捨、事實之認定，乃事實審法院職權行使之範圍，茍其證據之取捨及
事實之認定，不違背經驗法則與論理法則，即不容任意指摘為違法，而據為上訴第三
審之適法理由。原判決依據蕭新財、溫仁欣分別在警詢及偵查中之供證，張為師、乙
○○在警詢中之供述，及扣案 12GAUGE 制式霰彈槍一枝、美國 SMTH&WESS0N 廠製口
徑 9mm  制式半自動手槍一枝、仿貝瑞塔廠半自動手槍製造之玩具槍塑膠槍身換裝金
屬車造之滑套及車通之金屬槍管組合而成之改造手槍一枝、口徑  9mm 制式子彈五顆
、口徑  9mm 制式中空彈八顆，並卷附內政部警政署刑事警察局八十九年十一月十五
日刑鑑字第一七五五四六號鑑驗通知書等證據，綜合判斷，認定甲○○確有於八十九
年九月一日凌晨四時許，在桃園市○○路四四八號Ｂ棟九樓住處內，代為保管蕭新財
交付之前揭槍枝、子彈等犯行。因而維持第一審論處甲○○未經許可寄藏手槍罪刑之
判決，駁回甲○○在第二審之上訴，已敘明所憑之證據及認定之理由。而以甲○○否
認有上開犯行，辯稱伊未受託代藏蕭新財所有之前揭槍、彈云云，乃卸責之詞，不足
採信，於理由內詳加說明及指駁。經核所為論斷，均與卷內資料相符，從形式上觀察
，並無認定事實不依證據或有何採證違背經驗法則、論理法則等違法情形存在。而蕭
新財與溫仁欣就甲○○藏放前揭槍枝、子彈地點及聯絡交槍經過等所為之供述，內容
或有簡略及詳細之別，但並無矛盾或歧異之處，原判決以之佐憑甲○○確有受寄藏置
上開槍枝子彈之論證，即無判決理由矛盾之可言。又甲○○嗣將寄藏之槍、彈放置在
中壢市○○路六六二號附近，不論其動機為何，均不影響其已成立之未經許可寄藏手
槍罪責，原判決就甲○○嗣將槍、彈移置中壢市○○路六六二號附近之動機，縱所載
與事實不盡相符，惟既與判決本旨不生影響，自不得據為上訴第三審之適法理由。其
上訴違背法律上之程式，應予駁回。又刑事訴訟法第三百七十六條所列各罪之案件，
經第二審判決者，不得上訴於第三審法院，法有明文。甲○○另犯共同藏匿犯人部分
，原審係依刑法第一百六十四條第一項論罪處刑，核屬刑事訴訟法第三百七十六條第
一款之案件，既經第二審判決，自不得上訴於第三審法院，乃甲○○對此部分竟一併
提起上訴，自為法所不許，應予駁回。
據上論結，應依刑事訴訟法第三百九十七條、第四百零一條、第三百九十五條前段，
判決如主文。
中      華      民      國    九十二    年     十一     月     十三     日
                              最高法院刑事第八庭
                                  審判長法官  陳  炳  煌
                                        法官  陳  世  雄
                                        法官  韓  金  秀
                                        法官  吳  信  銘
                                        法官  徐  文  亮
      右正本證明與原本無異
                                              書  記  官
中      華      民      國    九十二    年     十一     月     十九     日


司法院資訊處製作；財團法人民間司法改革基金會備份。
